臺北高等行政法院判決　　　　　　　　　　　　　　九十一年度訴字第四八八五號
　　　　　　　　　　　　　　　.
　　原　　　告　建準電機工業股份有限公司
　　代　表　人　甲○○董事長.
　　訴訟代理人　陳啟舜律師（兼送達代收人）
　　複 代理 人　丁○○
　　被　　　告　經濟部智慧財產局
　　代　表　人　蔡練生（局長）
　　訴訟代理人　丙○○
　　參　加　人　乙○○
右當事人間因新型專利異議事件，原告不服經濟部中華民國九十一年九月二十五日經
訴字第○九一○六一二二一○○號訴願決定，提起行政訴訟，經本院裁定命參加人獨
立參加訴訟，本院判決如左：
    主  文
訴願決定及原處分均撤銷。
被告對於原告九十年三月九日就審定第00000000號新型專利異議事件，應依
本判決之法律見解另為處分。
原告其餘之訴駁回。
訴訟費用由被告負擔。
　　事  實
一、事實概要：
    參加人於民國八十七年十二月十五日以「防止潤滑油外洩之散熱風扇」（下稱系
    爭案）向被告前身即中央標準局（八十八年一月二十六日改制為經濟部智慧財產
    局）申請新型專利，經其編為第00000000號審查，准予專利。公告期間
    ，原告提出異議，經被告以九十一年四月十七日（九一）智專三（二）○四○八
    七字第○九一八九○○○八八八號審定書為異議不成立之處分，原告不服，提起
    訴願，經遭決定駁回，遂向本院提起行政訴訟。
二、兩造聲明：
　(一)原告聲明：
    1.訴願決定及原處分均撤銷。
    2.被告對系爭案應為異議成立之處分。
    3.訴訟費用由被告負擔。
  (二)被告聲明：
    1.同意訴願決定及原處分均撤銷之主張。
    2.訴訟費用由原告負擔。
  (三)參加人聲明：
    參加人未於準備程序及言詞辯論期日到場，亦未提出書狀作何聲明或陳述。
三、兩造之爭點：系爭案是否有違核淮時專利法第九十八條第一項前段及第二項之規
    定而不符新型專利要件？
　(一)原告主張之理由：
    1.被告稱系爭案之阻油突筒，可降低潤滑油脂向外擴散，自見產業上利用性。系
      爭案是否不具產業上利用性，應以系爭案申請專利範圍獨立項所載之技術內容
      為其審查要件。系爭案雖有具體技術手段，但該新型創作目的顯然難以達成，
      為未完成之新型，為非可供產業上利用性。系爭案之阻油突筒，縱使可以降低
      潤滑油脂向外擴散等功效，惟系爭案之阻油突筒26底端跨置於該軸座11上。該
      阻油突筒26與扇葉構件2成一體旋轉時，該阻油突筒26之底端斜錐面部261與軸
      座11之斜錐面111上將形成嚴重摩擦，如此，對該扇葉構件2之旋轉將會發出噪
      音、高熱，其與系爭案之創作目的欲降低轉軸25旋轉時所產生噪音相違背，因
      此，系爭案係屬於與創作目的相違背之非可供產業上利用性。被告並未就該異
      議理由加以審查，該處分顯有未洽。系爭案之技術內容已非常明確之載述其阻
      油突筒26底端跨置於該軸座11上，該跨置即為貼接置放，其並非被告所稱實際
      製造時其間一定會留有適當間隙，應不致產生摩擦問題，被告之理由不僅已逾
      越系爭案所揭露之技術內容，且該理由顯有偏坦不公。系爭案之申請專利說明
      書載述：「……，令該阻油突筒26底端之斜錐面部261係吻合地跨置於該軸座
      11頂端之斜錐面111上，以有效擋阻潤滑油經該跨接處外洩者」。因此，系爭
      案揭示之技術內容並非被告所稱實際製造時其間一定會留有適當間隙。系爭案
      之阻油突筒26底端跨置於該軸座11上技術內容，其主要是在阻止潤滑油由該阻
      油突筒26底端之斜錐面部261與軸座11斜錐面111間隙滲出，如該阻油突筒26
      底端之斜錐面部261與軸座11斜錐面111間存有間隙，該潤滑油即會經由該跨接
      處外洩，其即無法達到系爭案之創作目的，因此，被告理由應非事實，且有誤
      導原訴願決定機關之決定，及與系爭案所揭示之技術內容相違背，因此，被告
      之處分應屬違法。再且，被告以系爭案阻油突筒26與扇葉構件2成一體旋轉，
      因於阻油突筒26底端之斜錐面部261與軸座11斜錐面111間有潤滑油，於系爭案
      之申請專利說明書中亦未揭示，被告於訴願所稱亦非事實，且已逾越系爭案所
      揭示之技術內容，及應屬偏坦不公。況且，該阻油突筒26底端之斜錐面部
      261 與軸座11斜錐面111間有潤滑油時，該潤滑油即會循該間隙滲漏，因此，
      該理由亦不正確。系爭案雖有具體技術手段，但該新型創作目的顯然難以達成
      ，為未完成之新型，為非可供產業上利用性。
    2.被告均係就系爭案與審定公告之第00000000號「風扇軸承之防漏油構
      造」新型專利案（下稱引證一）之技術內容相比較，該種比較方式係用於判斷
      系爭案是否不具新穎性，與原告所主張系爭案不具進步性不符，該處分應屬違
      誤。被告稱引證一自潤軸承在高速旋轉運動時，必然會產生強大的離心力，而
      將潤滑油向外甩出，所以無法被自潤軸承所吸收。系爭案於驅動扇葉構件時，
      介於該轉軸與軸承間之潤滑油，因離心力作用循轉軸向上、向外飛濺時，可為
      該阻油突筒所擋阻，並導流回該轉軸與軸承間。按該理由並不正確且有違誤，
      因為系爭案之於驅動扇葉構件時，介於該轉軸與軸承間之潤滑油，因離心力作
      用循轉軸向上、向外飛濺時，其係不爭之事實，且為系爭案申請專利說明書及
      被告所不否認。因此，該轉軸與軸承間之潤滑油，既因離心力作用而循轉軸向
      上、向外飛濺，如此，該飛濺之潤滑油受該阻油突筒所擋阻時，其僅能流回積
      聚在該阻油突筒與軸承間，並無法導流回至該轉軸與軸承間，因為，來自該循
      轉軸向上、向外飛濺之潤滑油受離心力作用將阻擋潤滑油滲入至該轉軸與軸承
      間，因此，系爭案並無法達到預期之效果，被告所作處分理由顯然矛盾且有違
      誤。系爭案之潤滑油因離心力作用而循轉軸向上、向外飛濺，且該飛濺之潤滑
      油受該阻油突筒所擋阻時，其僅能流回積聚在該阻油突筒與軸承間，並無法導
      流回至該轉軸與軸承間的話，則該甩出之潤滑油，其亦僅將積聚在該阻油突筒
      與軸承間，因此，系爭案所達成之效果亦僅與引證一之轉軸31在停止旋轉後，
      該潤滑油將會循自潤軸承2之直槽22回流，依毛細孔成虹吸回至自潤軸承2內，
      或聚集在密封底部之效果相同。訴願決定稱：「……，然此即與系爭案之結構
      特徵以及產生之功效不同，且系爭案亦非熟習該項技術者可利用引證一之習知
      技術所能輕易達成者，……」。其亦非正確，因為，系爭案之驅轉扇葉構件時
      ，介於該轉軸與軸承間之潤滑油，因離心力作用循轉軸向上、向外飛濺時，可
      為該阻油突筒所擋阻，應屬事實，惟其並無法導流回該轉軸與軸承間，如此，
      系爭案以阻油突筒擋阻因離心力作用循轉軸向上、向外飛濺之潤滑油，與引證
      一之軸座34設一環凹入之環槽35深入在軸管內徑，用以阻擋潤滑油向上、向外
      飛濺之技術手段、作用、效果相同。
    3.將系爭案與引證一技術手段、功效比較說明如下：系爭案之申請專利範圍係以
      吉普森式撰寫，將習知技術載示於特徵以外，因此，系爭案是否具有進步性，
      應僅就其申請專利範圍所載示特徵是否為運用申請前既有技術或知識，而為熟
      習該項技術者所能輕易完成，以及該技術特徵是否能增進功效而加以審查。系
      爭案與引證一均同針對風扇軸承之防漏油構造，該系爭案與引證一所欲解決問
      題相同，二者為同一技術領域，系爭案將阻油突筒26包圍該轉軸25頂段，底端
      跨置於該軸座11上，為該軸座11之頂端緣框圍之技術特徵。係與引證一之「扇
      葉輪3之軸座34由端面深入在定子座1之軸管11內徑，軸座34與軸管11內徑成不
      接觸之最小距離。」技術手段相同。系爭案之阻油突筒26可以防止潤滑油因離
      心力作用循轉軸向上、向外飛濺，並導流回該轉軸與軸承間。其與引證一軸座
      34 將軸管11內徑頂端緣封閉，使其與引證一積聚在該軸管11內之自潤軸承2與
      軸座34間之潤滑油，在該轉軸31停止旋轉後，該潤滑油可以循自潤軸承2之直
      槽22回流聚集在密封底部，或依毛細孔成虹吸回至自潤軸承2內之功效相同。
      基於上述事實理由，系爭案係運用申請前既有之引證一技術，為熟習該項技術
      者所能輕易完成且未能增進功效，係不具進步性。
    4.被告其係就系爭案與美國專利第0000000號專利案（下稱引證二）之技
      術內容相比較，該種比較方式僅就系爭案是否不具新穎性判斷，與原告所主張
      系爭案不具進步性之判斷不符，該處分應屬違誤。被告稱引證二之固定轉軸襯
      套雖然是伸入軸承套筒中，但是它並不是為了防止潤滑油向外飛出的功效，因
      其係使用滾珠軸承，而不必加注潤滑油，無潤滑油流失的問題，所以在其申請
      專利說明書中並未敘其該項功效。兩者在構造及功效上完全不同，實非同一技
      術內容，且熟悉該項技術者也無法利用引證二之習知技術而能輕易達成系爭案
      申請專利範圍獨立項之創作，引證二不能證明系爭案申請專利範圍獨立項不具
      進步性。按上述處分理由並不正確且有違誤，因為稍諳機械常識者均知悉，不
      管是滾珠軸承、自潤軸承均需要加注潤滑油，因此，被告稱引證二為滾珠軸承
      ，不必加注潤滑油，無潤滑油流失的問題，所以在其申請專利說明書中並未述
      及該項功效之處分理由並不正確且有違誤。再且，被告稱引證二之固定轉軸襯
      套雖然是伸入軸承套筒中，但是它並不是為了防止潤滑油向外飛出的功效，所
      以在其申請專利說明書中並未述及該項功效。按該處分理由亦不正確，因為，
      系爭案之阻油突筒26包圍該轉軸25頂段，底端跨置於該軸座11上，為該軸座11
      之頂端緣框圍之技術特徵，即與該引證二之固定轉軸襯套伸入軸承套筒中為同
      一技術手段，縱使該引證二未敘述該固定轉軸襯套伸入軸承套筒中具有系爭案
      所述之功效，然該功效早已存在引證二當中，其並非該引證二未敘述即稱該引
      證二未具備該項功效。
    5.又將系爭案與引證二之技術手段、功效比較如下：系爭案之申請專利範圍係以
      吉普森式撰寫，將習知技術載示於特徵以外，因此，系爭案是否具有進步性，
      應僅就其申請專利範圍所載示特徵是否為運用申請前既有技術或知識，而為熟
      習該項技術者所能輕易完成，以及該技術特徵是否能增進功效而加以審查。系
      爭案與引證二均同為風扇構造，該系爭案與引證二之技術領域相同，系爭案將
      阻油突筒26包圍該轉軸25頂段，底端跨置於該軸座11上，為該軸座11之頂端緣
      框圍之技術手段。係與引證二之「固定轉軸襯套（轉子輪轂22）伸入軸承套筒
      （軸管33）中」技術手段相同。系爭案將阻油突筒26包圍該轉軸25頂段，底端
      跨置於該軸座11上，為該軸座11之頂端緣框圍之技術手段，其目的在防止潤滑
      油因離心力作用循轉軸向上、向外飛濺時，可為該阻油突筒所擋阻，並導流回
      該轉軸與軸承間。其與引證二將固定轉軸襯套（轉子輪轂22）伸入軸承套筒（
      軸管33）中技術手段相同，二者一以阻油突筒26將軸座11之頂端緣封閉；一以
      固定轉軸襯套（轉子輪轂22）將軸承套筒（軸管33）頂端緣封閉，其技術手段
      完全相同，係熟習該項技術者所能輕易完成。再且，系爭案之技術特徵於驅轉
      扇葉構件2時，介於該轉軸25與軸承13間之潤滑油，因離心作用循轉軸25向上
      、向外飛濺時，可為該阻油突筒26所擋阻，並導流回該轉軸25與軸承間13等功
      效，縱使未被該引證二所敘述，惟該功效已存於該引證二中，為該引證二已既
      有之功效，因此，系爭案亦未能增進功效。
    6.系爭案申請專利範圍第一項載稱其特徵在於：「…該阻油突筒26之底端跨置於
      該軸座11上…」及第二項載稱其特徵在於：「…該機殼本體之軸座11頂端緣，
      係向內、向下斜向延伸形成一斜錐面 111；…阻油突筒26底端外側緣壁，係向
      上、向外斜向延伸形成一斜錐面部 261，以吻合地跨置於該機殼本體之軸座11
      頂端緣之斜錐面111 上」。原告主張上開所謂跨置、吻合地跨置，乃指該二構
      件係接觸性之組合，則該二構件運轉時，必因相互摩擦而產生噪音、高熱，而
      與系爭案欲降低轉軸25旋轉時所產生噪音之創作目的相違背，自不具產業上利
      用性。原處分原認該阻油突筒可降低潤滑油向外擴散，自具產業利用性。嗣後
      則改稱阻油突筒26底端之斜錐面部261與軸座11斜錐面111間有潤滑油，且實際
      製造時其間一定會留有適當間隙，應不致產生摩擦問題，扇葉構件2 在旋轉時
      亦不會發出噪音與高熱現象，仍可達到降低轉軸旋轉所產生噪音目的。查前開
      二構件之組合，不外接觸性或非接觸性二種方式，究竟以何種方式組合，乃屬
      事實認定問題，須憑證據，不得臆測，有最高行政法院六十一年判字第七十號
      判例可資參照。系爭案說明書既載稱「以有效擋阻潤滑油經該跨接處外洩」，
      申請專利範圍第二項復指明「吻合地跨置於」，自足以證明係採接觸性之組合
      。苟爾，自有前開原告主張不具產業上利用性之情事。退步言，系爭案之「斜
      錐面部261與斜錐面111間（即跨接處）有潤滑油」（意即仍有潤滑油飛濺至該
      跨接處）、「其間一定會留有適當間隙」（意即該跨接處並非封閉，而為開放
      式），既如被告所辯。惟查介於轉軸25與軸承13間之潤滑油，因離心力作用向
      上、向外飛濺時，既可飛濺到該跨接處供「斜錐面部261與斜錐面111」潤滑之
      用，而該跨接處復「留有適當間隙」，則如被告所認「引證案一之軸管11內徑
      頂端緣並非封閉，而為開放式，潤滑油在高速旋轉時，因離心力作用向上、向
      外甩出」之同一原理，系爭案跨接處自無法達到前開所稱「以有效擋阻潤滑油
      經該跨接處外洩」之功效，並無產業上利用性可言。
    7.申請專利之新型，除須具有新穎性外，尚須具有進步性，始得准予專利。因此
      ，申請專利之新型，其技術內容與申請前之既有技術（含能由熟習該項技術者
      直接推導者）比對之結果，即使不同而具有新穎性，猶須就其不同判斷是否為
      熟習該項技術者運用申請前既有技術或知識所能輕易完成且未增進功效？故有
      新穎性，未必具有進步性，自難以申請專利之新型與申請前之既有技術不同，
      遽為其具有進步性之認定。又「構成要件形狀、排列變更之新型，係指將他新
      型之構成要件的構造，在形狀、排列上予以變更所成之新型而言。如此之構成
      要件形狀、排列變更可產生某一新功效或增進某種功效時，此種構成要件形狀
      、排列變更之新型，視為非能輕易完成。惟如此之構成要件形狀、排列、變更
      ，如未能產生某一新功效或增進某種功效時，則視為熟習該項技術者所能輕易
      完成且未能增進功效者。」、「進步性之審查，不可逕用申請人引證的關聯性
      最深的先前技術據以核駁，應確實依據引證資料所載之技術或知識，針對新型
      之技術內容，綜合新型之目的、功效，研判其是否克服選擇或結合之困難度。
      」及「『新型之功效』中，應儘量具體的記載該新型所產生的『特有功效』。
      『特有功效』者，謂依據申請專利新型之『技術內容、特點』，始能獲得的功
      效而言。具體上，常常記載成如何供作確認新型創作目的之達成，以顯示出較
      先前技術有利等事項。」分別為專利審查基準所規定。則新型創作之功效，若
      非由申請專利新型之技術內容、特點（專利特徵）所產生之特有功效，自不得
      作為主張進步性之依據。又如前所述，專利異議案應就所提異議證據與系爭案
      之專利特徵比較判斷之，且異議成立或不成立之審定均應針對異議書所主張之
      理由及證據為之，則系爭案專利特徵、異議證據及理由為何？自為首應確認之
      前提事實。
    8.系爭案之創作之目的，為改善習用散熱風扇無法阻擋來自轉軸205與軸承103間
      上升並向外擴散之潤滑油。技術內容、特點（專利特徵）：為該扇葉構件之輪
      轂，於其轉軸25外緣係軸向地突伸一阻油突筒26，令該阻油突筒26包圍該轉軸
      25頂段，且該阻油突筒26之底端261 跨置於該軸座11上，並為該軸座11之頂端
      緣111 所框圍者；如是於驅轉扇葉構件時，介於該轉軸25與軸承13間之潤滑油
      ，因離心作用循轉軸向上、向外飛濺時，可為該阻油突筒26所擋阻，並導流回
      該轉軸25與軸承13間者（申請專利範圍第一項）。申請專利範圍第二項另將前
      開軸座頂端緣111 之形狀限定為向內、向下斜向延伸形成一斜錐面；對阻油突
      筒底端外側緣壁261 之形狀限定為向上、向外斜向延伸形成一斜錐面部，以吻
      合地跨置於該機殼本體軸座頂端緣之斜錐面上。創作之功效：可擋阻來自轉軸
      25與軸承13間上升擴散之潤滑油外洩。原告之異議主張，乃以系爭案之阻油突
      筒26包圍該轉軸25頂段，底端261跨置於該軸座11上，為該軸座11之頂端緣111
      框圍與引證案一扇葉輪之軸座34由其端面深入在定子座之軸管11內徑，軸座34
      與軸管11內徑成不接觸之最小距離之技術手段相同，僅其形狀稍有差異，但無
      功效之增進；另主張前開系爭案之特徵亦與引證案二「轉子輪轂22（固定轉軸
      襯套）伸入在軸管33（軸承套筒）內」之技術手段相同，且無功效之增進。查
      系爭案之「阻油突筒26」相當於引證案一之「軸座34」（附件八紅色部分）及
      引證二之「轉子輪轂22（固定轉軸襯套）」（附件九紅色部分）；系爭案之「
      軸座11」相當於引證一之「軸管11」（附件八藍色部分）及引證二之「軸管33
      （軸承套筒）」（附件九藍色部分）。系爭案技術內容、特點（專利特徵）與
      引證二並無不同，為被告所不爭；與引證一之差別，僅前開構件之形狀及其結
      合關係而已。即在形狀上，引證一軸管11之管身高度大於系爭案軸座11，並高
      出軸承 2許多；在結合關係上，引證一軸座34深入軸管11，系爭案阻油突筒26
      僅跨置於軸座11上。則依前開說明，判斷系爭案是否具有功效之增進時，自應
      以前開差異所產生者為限。
    9.有關引證二部分，查系爭案阻油突筒26及軸座11之形狀及結合關係與引證二之
      「轉子輪轂22（固定轉軸襯套）」及「軸管33（軸承套筒）」並無不同，分別
      就附件九之紅色、黃色及藍色三部分以目視比較，即可明白；且被告亦承認「
      引證案二之固定轉軸襯套22雖然是伸入軸承套筒33中」。查原告係以引證二第
      六圖為證據方法，其「軸承32（sleeve bearing）」為「套筒軸承」（自潤軸
      承），與系爭案軸承13相同，被告卻以其第一圖之「滾珠軸承12a、12b（ball
      bearings）」為判斷依據，認無潤滑油流失的問題，判斷事實之基礎顯係錯置
      。況不論使用滾珠軸承或自潤軸承（套筒軸承），皆須加注潤滑油，為一般普
      通機械常識。故被告主張使用滾珠軸承不必加注潤滑油，無潤滑油流失的問題
      ，亦顯違事實，其判斷結果自無可採。又說明書新型之功效應記載之特有功效
      ，以依據申請專利新型之技術內容、特點始能獲得的功效前提，為前開審查基
      準所規範（各國實務皆然）。足見申請專利之新型是否具有其技術內容、特點
      以外之技術所獲得之功效，尚難遽以其說明書有無揭露該部分功效之事實為推
      斷依據，猶應以其相關技術領域之專業知識，依據相關事實認定之；否則，若
      僅憑未揭載之事實即遽斷無有某項功效，自難符證據法則、經驗法則及論理法
      則。查引證二既非以防阻潤滑油外洩為請求之標的，依前開說明，自無須於說
      明書揭露有關防阻潤滑油外洩之功效。則被告徒以引證二說明書無防阻潤滑油
      外洩功效之揭露，即遽斷其不具防阻潤滑油外洩之功效，自非適法，況如前述
      ，自附件九之紅色、黃色及藍色三部分以目視比較，既顯然可見引證二具有系
      爭案相同之技術特徵，被告亦承認「引證案二之固定轉軸襯套22伸入軸承套筒
      33中」，則基於「相同結構必有相同功效」之經驗法則，二者豈可能具有不同
      之功效？故被告主張二者之功效不同，亦顯違經驗法則及論理法則。被告雖一
      字不差地轉錄系爭案申請專利範圍第一項「其特徵在於」以下部分，即遽斷「
      引證案二中未見揭示有系爭案之技術內容，兩者在構造及功效上完全不同，實
      非同一技術內容，且熟悉該項技術者也無法利用引證案二之習知技術而能輕易
      達成系爭案申請專利範圍獨立項之創作，引證案二不能證明系爭案申請專利範
      圍獨立項不具進步性」云云。惟被告異議不成立之審定既未應針對異議書所主
      張之理由及證據為之，並具體指明其理由，自屬前開所述「即屬理由不備、認
      作主張事實及已受請求之事項漏未審酌，自難謂為適法之處分。況如前述，系
      爭案之技術內容（特徵）及功效明明皆與引證案二相同，被告卻無視於事實之
      真相，猶憑空否認，已違常理，尤其本件係主張不具進步性，被告既未依前開
      所述，將系爭案之技術內容（特徵）與引證二（含能由熟習該項技術者直接推
      導者）比對之結果，具體指明二者之差異所在，並就其不同判斷是否為熟習該
      項技術者運用申請前既有技術或知識所能輕易完成且未增進功效，卻僅抄錄系
      爭案申請專利範圍所載內容即率斷「引證案二中未見揭示有系爭案之技術內容
      ，兩者在構造及功效上完全不同」，其處分自難謂為適法。
    10.就引證一部分，查系爭案之阻油突筒26及軸座11分別對應於引證一之軸座34及
      軸管11，二者為相同之技術手段，其差異僅在於引證一軸管11之管身高度大於
      系爭案軸座11，並高出軸承 2；引證一軸座34係深入軸管11，系爭案阻油突筒
      26係跨置於軸座11上而已，分別就所提附件八之紅色、黃色及藍色三部分以目
      視比較，即可明白；被告亦未否認。查引證一作高速旋轉運動者，係其轉軸31
      ，而非自潤軸承2，此為一般普通常識，並有其說明書第四頁第四、九行可稽
      。則被告以高速旋轉運動者係自潤軸承2，顯與事實不符，其所為潤滑油無法
      被自潤軸承所吸收之判斷結果，自無可取。況系爭案係利用增設阻油突筒26之
      技術手段，以達防阻潤滑油外洩之創作目的，已如前述。故其潤滑油被阻油突
      筒26擋阻之後，究竟如何回收再利用，與前開技術手段及創作目的並無直接關
      係，且非本件爭點所在，依前開說明，自非判斷系爭案進步性之主要基礎事實
      。則被告捨引證一之軸座34及軸管11之防阻潤滑油外洩作用及功效於不顧，卻
      遽以其自潤軸承2之回收再利用問題與系爭案阻油突筒26之防阻潤滑油外洩為
      判斷進步性之基礎事實，亦顯違經驗法則及論理法則。更何況，系爭案回流之
      潤滑油，僅於轉軸停止旋轉之狀態下，始能自轉軸與軸承之間回收再利用；而
      引證一，因其自潤軸承2之表面設有一個以上之直槽22，而自潤軸承2」本身係
      固定於軸管11內徑，不隨轉軸31旋轉，故回流之潤滑油隨時可以回收再利用。
      則被告所為相反之認定，根本不符事實。本件係主張不具進步性，被告既未依
      前開所述，將系爭案之技術內容（特徵）與引證二（含能由熟習該項技術者直
      接推導者）比對之結果，具體指明二者之差異所在，並就其不同判斷是否為熟
      習該項技術者運用申請前既有技術或知識所能輕易完成且未增進功效，卻僅憑
      二者申請專利範圍之構造記載（未經比較判斷）及前開無關之功效比較，即率
      斷二者之構造及功效均不同及熟悉該項技術者也無法利用引證一之習知技術，
      而能輕易達成系爭案申請專利範圍獨立項之創作云云，其處分自難謂為適法。
    11.系爭案與引證一之差異所在，僅其軸管11之管身高度不同及引證一軸座34係深
      入軸管11，系爭案阻油突筒26係跨置於軸座11上之不同而已，已如前開所述，
      並為被告所不否認。則依前開說明，被告應就前開差異所生之功效比較判斷有
      無增進功效之情事，始為正辦。經查系爭案之阻油突筒26與引證一之軸座34皆
      狀如鍋蓋（附件八紅色部分），且二者皆利用該鍋蓋內側部分（附件八黃色部
      分）將向上、向外飛濺之潤滑油予以擋阻，故二者功效並無不同。而真正防阻
      前開潤滑油外洩者，系爭案係依賴阻油突筒26下端緣261與軸管11頂端緣111之
      結合關係（前者係「跨置」於後者之上），引證一係依賴軸座34下端緣環槽35
      深入軸管11之結合關係。查引證一軸座34下端緣（環槽35）既然深入軸管11之
      內，且環槽35與軸管11內壁係呈不接觸之最小距離」，則自轉軸31與軸承 2之
      間向外飛濺之潤滑油，即被該軸管11內壁所阻擋而不致再濺出其頂端緣之外。
      反觀系爭案，被告既稱阻油突筒26下端緣261與軸管11頂端緣111之間仍留有適
      當些微間隙，且在其間存有潤滑油云云，則如前開所述，該跨接處根本無法達
      到防阻潤滑油外洩之創作目的。相較之下，二者結合關係之功效優劣，立判分
      明，引證一當然優於系爭案。足證系爭案前開形狀及結合關係上之差異，並未
      有增進功效之情事。被告在主張系爭案阻油突筒26具有功效之增進時，即無視
      於比較對象引證一軸座34之存在，卻以無對應關係之自潤軸承 2混充。被告在
      主張系爭案可達防阻潤滑油外洩之創作目的時，即無視於阻油突筒26下端緣26
      1與軸管11頂端緣111之間仍留有適當些微間隙，且在其間存有潤滑油，表示無
      法達到防阻潤滑油外洩之事實，卻仍主張具有該功效；惟對引證一高不可及之
      軸管11及其內壁與環槽35僅呈不接觸之最小距離，足以防阻潤滑油外洩之事實
      ，卻不惜違反一般常識，堅稱無法避免潤滑油外洩。
    12.按「雖有具體『技術手段』，但該新型『創作目的』顯然難以達成」者，為「
      未完成之新型」，屬於非可供產業上利用之新型，為專利審查基準所規定。查
      系爭案係鑒於習知散熱風扇無適當之結構來阻擋外洩之潤滑油，乃創設阻油突
      筒26」（技術手段），以達防阻潤滑油外洩（創作目的）（說明書第四頁第六
      行）。則依前開審查基準規定，系爭案是否具有產業上利用性，自應以其阻油
      突筒26能否達到有效擋阻潤滑油經阻油突筒26與軸座11之跨接處外洩」為斷。
      又系爭案雖以增設阻油突筒26為技術手段，惟其申請專利範圍第一項，既對其
      形狀及結合關係限定在：「令該阻油突筒包圍該轉軸25頂段，且該阻油突筒之
      底端（261）『跨置』於該軸座11上，並為該軸座11之頂端（111）緣所『框圍
      』者」，則認定其專利特徵時，自應涵蓋前揭形狀及結合關係。次查針對原告
      異議主張系爭案不具產業上利用性部分，原處分僅泛稱「另系爭案之阻油突筒
      ，可降低潤滑油脂向外擴散，自見產業上利用性。」既未針對異議事證審查，
      更未說明如何判斷之理由，已有不備理由之違法。至被告雖稱跨置並非原告所
      謂之貼接置放，而係在阻油突筒26底端之斜錐面部261與軸座11斜錐面111間「
      留適當些微間隙」，且在其間存有潤滑油，應不致摩擦到有噪音與高熱問題云
      云。惟查，系爭案在阻油突筒26底端之斜錐面部261與軸座11斜錐面111之間既
      留有適當些微間隙（即非密合狀態），則參其被告所載「…軸管11內徑頂端緣
      並非封閉，而為開放型式，潤滑油在高速旋轉時，因離心力作用向上、向外甩
      出」，足見無法達到防阻潤滑油外洩之創作目的。況如被告所自認，該跨接處
      既仍存有潤滑油，益足以證明因離心力作用向上、向外甩之潤滑油仍可飛濺至
      該跨接處，自表示該跨接處無法達到防阻潤滑油外洩之創作目的。則依前開說
      明，系爭案已不具產業上利用性。再依系爭案說明書所載「以有效擋阻潤滑油
      經該跨接處外洩」、申請專利範圍第二項所載「吻合地跨置於」及其第三圖所
      示（跨接處係呈緊密結合），足證該跨接處係呈緊密結合（即接觸性組合）。
      苟爾，自有原告主張不具產業上利用性之情事。
    13.按專利異議案應就所提異議證據與系爭案之專利特徵比較判斷之，有最高行政
      法院八十九年度判字第三三一二號判決可參。又異議成立或不成立之審定均應
      針對異議書所主張之理由及證據為之，並具體指明其理由，如異議不成立之理
      由非以異議人所主張之證據資料為判斷基礎，即屬理由不備、認作主張事實及
      已受請求之事項漏未審酌，自難謂為適法之處分，亦有本院九十一年度訴字第
      一一五六號判決參照。
　(二)被告主張之理由：
    1.原告謂系爭案之阻油突筒26底端跨置於該軸座11上，跨置即為貼接置放，該阻
      油突筒26與扇葉構件2成一體旋轉時，該阻油突筒26之底端斜錐面部261與軸座
      11之斜錐面111 上形成嚴重摩擦，會發出噪音、高熱，故系爭案非可供產業利
      用。惟跨置並非原告所謂之貼接置放，跨置在設計概念上，意指兩構件間並未
      有實際接觸，或僅些微接觸的組合關係，系爭案在組裝扇葉構件時，使阻油突
      底端斜錐面部與軸座斜錐面間留適當些微間隙，且在其間存有潤滑油，應不致
      摩擦到有噪音與高熱之問題，另此阻油突筒之設計，確可擋阻向上、向外飛濺
      之潤滑油，且阻油突筒26與軸座11斜錐面之設計，應能有效防止潤滑油洩漏，
      故系爭案實無非可供產業利用之情事。
    2.原告謂系爭案與引證一相較，係屬運用申請前既有技術或知識，而為熟習該項
      技術者所能輕易完成且未能增進功效，不具進步性；系爭案與引證一均為風扇
      軸承之防漏油構造，為同一技術領域；系爭案之「阻油突筒26包圍該轉軸25頂
      段，底端跨置於該軸座11上，為該軸座11之頂端緣框圍」，與引證一之「扇葉
　　　轉輪3之軸座34由端面深入在定子座1之軸管11內徑，軸座34與軸管11內徑成一
      不接觸之最小距離。」，為相同之技術手段；系爭案阻油突筒26可防止潤滑油
      因離心力作用循轉軸向上向外飛濺，並導流回該轉軸與軸承間，與引證一軸座
      34將軸管11內徑頂端緣封閉，使積聚在軸管11內之自潤軸承 2與軸座34間之潤
      滑油，在轉軸31停止旋轉後，可循自潤軸承 2之直槽22回流聚集在密封底部，
      或依毛細孔成虹吸回至自潤軸承 2內，為相同之功效云云。惟查引證一之軸管
　　　11內徑頂端緣並非封閉，而為開放型式，潤滑油在高速旋轉時，因離心力作用
      向上向外甩出，無法為自潤軸承所吸收，而系爭案之潤滑油，因有阻油突筒擋
      阻而可導流回該轉軸與軸承間，相較之下，系爭案可有效防止潤滑油外洩，維
      持轉軸與軸承適當之潤滑，有功效之增進，故引證一不足以證明系爭案不具進
      步性。
    3.查引證二之固定轉軸襯套雖伸入軸承套筒中，但其並非為防止潤滑油向外飛出
      之設計，因其使用滾珠軸承，不必加注潤滑油，無潤滑油流失問題；引證二亦
      未見揭示有系爭案「於扇葉構件之輪轂，於其轉軸外緣係軸向地突伸一阻油突
      筒，令該阻油突筒包圍該轉軸頂段，且該阻油突筒之底端跨置於該軸座，上並
      為該軸座之頂端緣所框圍者；如是於驅轉扇葉構件時，介於該轉軸與軸承間之
      潤滑油，因離心作用循轉軸向上、向外飛濺時，可為該阻油突筒所擋阻，並導
      流回該轉軸與軸承間者。」之技術內容；兩者之構造及功效均不同，實非同一
      技術內容，且熟悉該項技術者也無法利用引證二之習知技術而能輕易完成系爭
      案之創作，故引證二不足以證明系爭案不具進步性。
    4.原告稱被告均就系爭案與引證一及系爭案與引證二之技術內容相比較，該種比
      較方式係用於判斷系爭案是否不具新穎性，與原告所主張系爭案不具進步性不
      符，該處分應屬違誤。惟原處分即已有論述組合引證一與引證二仍不能證明系
      爭案不具進步性；而訴願答辯係依訴願理由逐項答辯，查訴願理由即以引證一
      與引證二分別主張系爭案不具進步性，故該訴願答辯並無違誤，況且本案之行
      政訴訟起訴理由仍是以引證一與引證二分別主張系爭案不具進步性。
    5.經過確認的結果，被告發現審定書中理由第三項及第四項確實有誤，被告認同
      原告技術方面的意見。也就是審定書理由第三項倒數第四行「自潤軸承在高速
      旋轉運動時：：，所以無法被自潤軸承所吸收。」，此部分的技術認定有誤。
      另外關於理由第四項，原告是以引證二的第六圖為異議，但理由第四項被告係
      針對引證二的第一圖為技術的認定，所以第六圖部分被告漏未審酌。
　　理  由
一、被告於言詞辯論雖聲明同意訴願決定及原處分均撤銷，但查，本件業經本院命參
    加人乙○○獨立參加本件被告訴訟，被告上開聲明不利於被告參加人，且參加人
    並未到庭同意上開答辯聲明，因此，被告上開不利於參加人之聲明，尚不生效力
    ，合先明。
二、按稱新型者，謂對物品之形狀、構造或裝置之創作或改良（專利法第九十七條規
    定參照），其可供產業上利用者，且無違反專利法第九十八條第一項各款（「一
    、申請前已見於刊物或已公開使用者。：：二、有相同之發明或新型申請在先並
    經核准專利者。：：。」）得依專利法申請取得新型專利。又新型係運用申請前
    既有之技術或知識，而為熟習該項技術者所能輕易完成且未能增進功效者，則不
    得依專利法申請取得新型專利（系爭案審定時專利法第九十八條規定參照）。
三、系爭案申請專利範圍依卷附專利說明書之記載為：
1.一種防阻潤滑油外洩之散熱風扇，係包括：一機殼本體，於其中央徑向地突伸一軸
  座，並於該軸座之外緣固裝一定子構件，且於該軸座之中央嵌設一軸承者；以及一
  扇葉構件，含有一輪轂，於該輪轂外緣突設有多數扇葉，另於該輪轂裏側凹設一套
  穴，並於該套穴之穴壁嵌設一轉子構件，且自該套穴之中央嵌套一轉軸，令該轉軸
  吻合地樞裝於該機殼本體之軸座所嵌設之軸承中，且該轉子構件對應於該定子構件
  之外圍者；其特徵在於：該扇葉構件之輪轂，於其轉軸外緣係軸向地突伸一阻油突
  筒，令該阻油突筒包圍該轉軸頂段，且該阻油突筒之底端置於該軸座上，並為該軸
  座之頂端緣所框圍者；如是於驅轉扇葉構件時，介於該轉軸與軸承間之潤滑油，因
  離心作用循轉軸向上、向外飛濺時，可為該阻油突筒所擋阻，並導流回該轉軸與軸
  承間者。
2.如申請專利範圍第一項防阻潤滑油外洩之散熱風扇，其中該機殼本體之軸座頂端緣
  ，係向內、向下斜向延伸形成一斜錐面；而該扇葉構件之阻油突筒底端外側緣壁，
  係向上、向外斜向延伸形成一斜錐面部，以吻合地跨置於該機殼本體軸座頂端緣之
  斜錐面上者。
四、被告為異議不成立之處分係以引證一、引證二均未曾揭露系爭案獨立項之技術內
    容，且熟習該項技術者亦無法由引證一、二所揭露之技術來輕易推知系爭案獨立
    項之構造並加以轉用而達成系爭案獨立項之創作，故引證一、二不能證明系爭案
    不具進步性等理由，而為異議不成立之處分。但查，被告於比較系爭案與引證一
    之技術內容時，係主張引證一「自潤軸承在高速旋轉運動時，必然會產生強大的
    離心力，而將潤滑油向外甩出，所以無法被自潤軸承所吸收」。而系爭案申請專
    利範圍第一項獨立項則係在扇葉構件輪轂之轉軸外緣軸向突伸一阻油突筒，令阻
    油突筒包圍轉軸頂段，且阻油突筒之底端跨置於軸座上，並為該軸之頂端緣所框
    圍；故於驅轉扇葉構件時，介於該轉軸與軸承間之潤滑油，因離心力作用循轉軸
    向上、向外飛濺時，可為該阻油突筒所擋阻，並導流回該轉軸與軸承間。故二者
    之構造及功效均不同，非同一技術內容，且熟習該項技術者亦無法利用引證一之
    習知技術輕易達成系爭案獨立項之創作，資為論據。
五、惟查，引證一作高速旋轉運動者，係其轉軸31，並非自潤軸承2，此由引證一專
    利說明書第四頁之創作說明可以證明，因此原處分以作高速旋轉運動者係自潤軸
    承2，顯與事實不符，其所為自潤軸承在高速旋轉運動時，必然會產生強大的離
    心力，而將潤滑油向外甩出，所以無法被自潤軸承所吸收之論斷自屬有誤。被告
    於言詞辯論期日亦陳明經過確認的結果，審定書理由第三項倒數第四行「自潤軸
    承在高速旋轉運動時：：，所以無法被自潤軸承所吸收。」此部分的技術認定有
    誤等語。因此原處分前揭認定系爭案與引證一兩者之構造及功效均不同，非同一
    技術內容，且熟習該項技術者亦無法利用引證一之習知技術輕易達成系爭案獨立
    項之創作之結果，自屬無可維持。
六、另有關引證二部分，原告於異議時係以引證二第六圖為證據方法，主張引證二之
    「轉子輪轂22係伸入在軸管33內」技術，亦具有阻止來自自潤軸承所滲出之潤滑
    油液，可被該轉子輪轂22所擋阻，並導流回該轉軸與軸承間等功效。惟被告於原
    處分時卻以引證二第一圖之「滾珠軸承12a、12b（ball bearings）」為判斷依
    據，而認無潤滑油流失的問題，並未對原告所主張引證二第六圖之技術內容與系
    爭案作比較，被告就原告異議證據自有漏未審酌之違法。被告於言詞辯論期日亦
    陳明經過確認的結果，審定書理由第四項被告係針對引證二的第一圖為技術的認
    定，所以引證二第六圖部分被告漏未審酌等情無訛。因此原處分前揭認定系爭案
    與引證二兩者之構造及功效，非同一技術內容，且熟習該項技術者亦無法利用引
    證二之習知技術輕易達成系爭案獨立項之創作之結果，亦屬無可維持。
七、綜上所述，原處分認定引證一、引證二均未曾揭露系爭案獨立項之技術內容，且
    熟習該項技術者亦無法由引證一、二所揭露之技術來輕易推知系爭案獨立項之構
    造並加以轉用而達成系爭案獨立項之創作，故引證一、二不能證明系爭案不具進
    步性之論斷依據，尚屬有誤，其據此所為異議不成立之處分，自非妥適。訴願決
    定未予糾正，亦有未洽，原告主張應予撤銷，核屬有據，應予准許。至系爭案之
    技術內容是否確與引證一、引證二之技術內容不同，且為運用引證一、引證二之
    既有之技術或知識，而為熟習該項技術者所能輕易完成且未能增進功效，尚待被
    告依本院上述之見解重行審究後，再另為適法之處分，因此本院尚無從逕為被告
    應就系爭案異議申請為異議成立處分之諭知。依行政訴訟法第二百條第四款規定
    意旨，原告在請求命被告依本院判決之法律見解對原告作成處分部分為有理由，
    其餘原告請求應命被告為異議成立之處分部分，尚非可採，應予駁回。至兩造本
    件其餘部分之攻防，因已不影響判斷之結果，故不一一論述，併此敘明。
據上論結，原告之訴為一部有理由、一部無理由，爰依行政訴訟法第二百條第四款、
第一百零四條，民事訴訟法第七十九條但書，判決如主文。
中　　　華　　　民　　　國　　九十三　　年　　　五　　　月　　二十七　　日
                           臺 北 高 等 行 政 法 院  第二庭
           　　　　　　　　　　　　　　　　　審判長 法　官  姜素娥
           　　　　　　　　　　　　　　　　　　　　 法　官  林文舟
           　　　　　　　　　　　　　　　　　　　　 法　官  陳國成
右為正本係照原本作成。
如不服本判決，應於送達後二十日內向本院提出上訴狀並表明上訴理由，如於本判決
宣示後送達前提起上訴者，應於判決送達後二十日內補提上訴理由書（須按他造人數
附繕本）。
中　　　華　　　民　　　國　　九十三　　年　　　五　　　月　　二十八　　日
            　　　　　　　　　　　　　　    　      書記官  王英傑
